【裁判字號】    95,上易,551
【裁判日期】    951114
【裁判案由】    履行契約
【裁判全文】
臺灣高等法院民事判決                 95年度上易字第551號
上  訴  人  北軟股份有限公司
法定代理人  丙○○
訴訟代理人  甲○○
被上訴人    捷波資訊股份有限公司
法定代理人  乙○○
訴訟代理人  蘇清文律師
            溫思廣律師
上列當事人間請求履行契約事件，上訴人對於中華民國95年5月1
0日臺灣臺北地方法院91年訴字第4320號第一審判決提起上訴，
本院於95年10月31日言詞辯論終結，判決如下：
    主  文
原判決關於命上訴人給付超過新台幣柒拾萬元本息部分，及該部
分假執行之宣告，暨訴訟費用之裁判均廢棄。
上開廢棄部分，被上訴人在第一審之訴及其假執行之聲請均駁回
。
其餘上訴駁回。
第一、二審訴訟費用由上訴人負擔二分之一，餘由被上訴人負擔
。
    事實及理由
一、本件被上訴人主張：被上訴人向上訴人採購BIOS版本之「硬
    碟資料還原程式」 (以下簡稱系爭軟體)，價金新台幣 (下
    同)1,400,000 元，兩造並於90年3月29日簽訂合約（下稱系
    爭合約），依約系爭程式之語文規範有英文、簡體中文、繁
    體中文等3種，契約期間自90年4月1日起至同年6月30日止為
    推廣期間，被上訴人可正式出貨；同年7月1日起至91年6月
    30日止12個月期間為正式出貨期間，不計算出貨數量及費用
    。嗣因系爭軟體程式修改時間過長，兩造再議定於程式修改
    完成後上訴人應再增加2個月推廣期間予被上訴人，同意該
    產品正式出貨之日為90年9月1日起算1年，即兩造合約屆滿
    日為91年8月31日。詎上訴人未依約交付系爭軟體程式之中
    文繁體版，經被上訴人多次口頭催告未果，上訴人甚至於91
    年6月28日表示不再續約，系爭軟體使用期限至同年6月30日
    止，並限令被上訴人自同年7月1日起不許生產、販賣內掛上
    訴人所有之系爭軟體之主機板，更不准內附有上訴人轉體程
    式之主機板出現在市面上，且令被上訴人應將儲存媒體中移
    除、銷毀該程式及其衍生物。惟系爭軟體程式有：(一)SCSI
    HDD無法使用。(二)配合ATA卡有問題（90年7月8日即已反應）
    。(三)USB2.0DISK插上後，WIN98會無法進入。(四)在EMM 386下
    會出現memory位置衝突。(五)多重開機（如SPFDISK）相容性
    不佳之瑕疵。(六)客戶反應使用一段時間後，每次開機會出現
    如下字樣：The reserved space is out,would you like
    to save or recover。(七)客戶如忘記所設定的PASS WARD，
    需請上訴人讀出PASSWARD等之瑕疵。上訴人均無法提出有效
    解決方法，其顯已違反系爭合約第3條第3項、第5條第1項協
    助修改及測試修改之義務。爰依系爭合約第5條第1項約定，
    請求被上訴人應返還上訴人已給付之價金1,400,000元，及
    自91年9月9日起至清償日止週年利率百分之五計算之利息。
    原審判決被上訴人勝訴。對上訴人之上訴，聲明：上訴駁回
    。
二、上訴人則以：被上訴人雖未交付「繁體中文」之硬碟資料還
    原程式予被上訴人，惟被上訴人並未催告上訴人交付，上訴
    人即不構成給付遲延。且依系爭合約第1條、第5條文義可知
    ，上訴人提供系爭軟體程式繁體中文版，係應被上訴人要求
    於契約義務外「額外」提供之服務，縱未交付，不能謂有違
    反契約義務。況被上訴人未提供相關繁體中文之名稱、介面
    資源檔、操作選項介面等資料供上訴人製作，故不可歸責於
    上訴人。而關於被上訴人主張(一)系爭軟體在SCSI HDD格式之
    硬碟下不能使用部分，系爭軟體對市面上SCSI測試皆可支援
    ，系爭合約亦未約定系爭軟體支援市面上所有之SCSI，且上
    訴人已告知被上訴人系爭軟體不支援被上訴人之SCSI HDD硬
    碟，係因被上訴人自己生產之主機板存在瑕疵所致。又被上
    訴人採用之主機板為618AF，被上訴人於大陸網頁記載系爭
    軟體支援618AF，足見系爭軟體符合約定可支援被上訴人之
    主機板。(二)有關被上訴人主張系爭軟體搭配ATA卡不能使用
    部分，非合約所約定之規格，無可否使用之問題。(三)被上訴
    人主張系爭軟體不能支援USB2.0傳輸介面部分，因合約並未
    約定系爭軟體需支援USB2.0傳輸介面，且被上訴人自陳USB2
    .0 係外接硬碟，非標準備配，上訴人無須支援。(四)有關被
    上訴人主張使用EMM386.EXE及系爭軟體時，會出現相衝突而
    使用不便之情形，係因於微軟視窗作業系統下，不完善的記
    憶體規劃會導致系爭衝突，周邊裝置無法啟動的情況，非系
    爭軟體不可與微軟系統相容，係被上訴人自己產品硬體不相
    容之問題。(五)有關被上訴人主張系爭軟體與多重開機軟體之
    相容性不佳部分，合約僅約定系爭軟體支援微軟公司之視窗
    作業系統，並未約定須支援所有多重開機工具。(六)有關被上
    訴人主張每次開機會出現「The reserved space is out,wo
    uld you like to save or recover？」造成使用者不便部
    分，出現該字樣僅是提醒客戶，並非瑕疵，按使用者經過一
    段時間的操作，硬碟空間自會被消費者之儲存檔案占滿，硬
    碟空間將會不足，而需要更多空間來儲存資料，為讓使用者
    更有效利用空間，始設計出現此警語。(七)有關被上訴人主張
    使用者忘記所設定的密碼，必須由被上訴人轉由上訴人找回
    密碼，程序費時且不便，被上訴人亦無法進行主機板之售後
    服務部分，查密碼裝置係被上訴人所要求，被上訴人所謂之
    萬用密碼容易造成有心人對該軟體執行還原工程，對使用者
    亦喪失軟體之安全性。又被上訴人在其自行架設之網站中，
    已提供使用者忘記密碼時之處理方式，此問題不屬於系爭軟
    體之缺陷，再被上訴人提出之上訴人交付之簡易操作手冊Q1
    2，已載明忘記密碼時該如何處理，足見被上訴人早知密碼
    忘記之處理方法，係由使用者與上訴人聯繫。又縱認系爭軟
    體有瑕疵，然上訴人應僅退還合理之部分價金，而非退還全
    部價金，始符公平合理，被上訴人請求退還全部價金，顯係
    權利濫用等語，資為抗辯。上訴聲明：(一)原判決廢棄。(二)被
    上訴人在第一審之訴及假執行之聲請均駁回。
三、兩造不爭執之事實（見本院卷第43頁反面）：
  (一)被上訴人於90年3月29日與上訴人簽訂合約，向上訴人採購B
    IOS版本之系爭軟體程式，依約被上訴人採購之軟體程式語
    文規格包括英文、簡體中文、繁體中文，90年4月1日起至同
    年6月30日止為推廣期，90年7月1日起12個月期間為正式出
    貨期間，不計算出貨數量及費用。嗣因系爭軟體程式修改時
    間過長，兩造再議定於程式修改完成後，上訴人應再增加2
    個月推廣期間予被上訴人，該產品正式出貨之日期改訂為90
    年9月1日起算1年，至91年8月31日止。
  (二)上訴人未設計製作繁體中文版之硬碟還原程式予被上訴人。
  (三)兩造於90年3月29日簽約時，被上訴人支付上訴人價金400,
    000元，90年10月25日再支付上訴人餘款1,000,000元。
四、被上訴人主張上訴人未給付系爭軟體程式繁體中文版，及所
    提供英文及簡體中文版軟體程式有前開(一)至(七)之缺失，有無
    法完成程式及違反合約第3條第3項協助修改及第5條第1項之
    協助修改、修改義務，依合約第5條第1項約定，上訴人應退
    還被上訴人已付價金，惟為上訴人所否認，並以前揭情詞置
    辯。則
    本件應審酌者厥為(一)上訴人未交付之「繁體中文」之硬碟資
    料還原程式予被上訴人，是否構成給付遲延？可否歸責於上
    訴人
    (二)上訴人交付系爭軟體是否有瑕疵？(三)被上訴人是否有權利
    濫用之情事？
  (一)上訴人未交付之「繁體中文」之硬碟資料還原程式予被上訴
    人，是否構成給付遲延？可否歸責於上訴人？
  1.按給付有確定期限者，債務人自期限屆滿時，負遲延責任，
    民法第229第1項定有明文。依兩造簽定系爭合約第5條約定
    ：「乙方（按係指上訴人，下同）將提供最新版本之程式供
    甲方（按係被上訴人，下同）測試，雙方並協議乙方須充分
    配合本程式之開發以利甲方於同年4月29日前完成測試及驗
    證，若乙方因故無法完成程式或違反契約之義務時，則乙方
    應退還甲方所有之付款。4月29日前額外達成之語文規格：
    英文、簡體中文、繁體中文」。是依上開規定，上訴人依約
    應於90年4月29日前給付系爭軟體之繁體中文版予被上訴人
    ，係為有一定給付期限之債務，上訴人屆期未提出給付，無
    俟被上訴人為催告，即屬給付遲延。上訴人抗辯稱被上訴人
    未催告其給付，不構成給付遲延，並不可採。
  2.又上訴人雖抗辯稱依系爭合約第1條、第5條文義可知上訴人
    提供系爭軟體繁體中文版，係應被上訴人要求於契約義務外
    「額外」提供之服務，縱未交付，亦不能謂有違反契約義務
    云云。惟上訴人應提供系爭軟體繁體中文版予被上訴人，既
    為兩造合意約定而成為上訴人之義務，上訴人自負有給付之
    義務，若上訴人未給付即屬違反契約義務。
  3.上訴人又抗辯稱其未交付系爭軟體繁體中文版，乃因被上訴
    人未盡協力義務，未提供繁體中文之名稱、介面資源檔等資
    料予上訴人製作，不可歸責於上訴人云云。惟查，兩造同意
    就系爭軟體糾紛事宜送請財團法人中華工商研究院（下稱中
    華工商研究院）鑑定，依鑑定報告（下稱系爭鑑定報告）第
    51 頁-參、鑑定分析記載：「二、依據解譯程式及編譯程式
    而言，由於需翻譯及執行高階程式語言之原始程式碼之敘述
    才可以進行語言之轉換過程，故在進行翻譯過程中，若類別
    程式的載入器將所要執行的這一個應用程式有關的所有類別
    程式，全部讀入客戶端的電腦記憶體之中，位元碼的確認器
    就將所有的程式檢查一遍，以確保在這些程式之中沒有不合
    情理，或是不合法的情況發生。如果它發現程式之中有違法
    或是遺漏的地方，就會終止程式的執行，此時則需要程式設
    計者之協助；…於簡體中文版及繁體中文兩者僅有字形之差
    異，故在文字文字轉換上，已有既定之標準及方式，可自行
    轉換之用，但若擔心轉換之問題及遺漏時，可再要求程式設
    計者進行語言轉換之協助」（另見鑑定報告第7頁之鑑定結
    論三部分），有該鑑定報告在卷可稽（證物外放）。可見系
    爭軟體繁體中文版之製作，並不須被上訴人再提供其他資料
    予上訴人方可製作，僅需進行文字轉換，且被上訴人非設計
    系爭軟體者，無原始程式碼，於轉換過程進行間仍須程式設
    計者即上訴人進行語言轉換之協助，故以上訴人現有資料已
    能製造系爭軟體繁體中文版。此外，本院準備程序時請上訴
    人提出其曾請求被上訴人交付特定介面之資料（見本院卷44
    頁），惟上訴人迄本院辯論終結前仍未舉證有何因被上訴人
    未盡協力義務致其無法製作系爭軟體繁體中文版之情事，是
    上訴人上開辯稱被上訴人未盡協力義務，此部分不可歸責於
    上訴人云云，並無可採。
  (二)上訴人交付系爭軟體是否有瑕疵？
  1.系爭軟體在SCSI HDD格式之硬碟下可否使用？
  (1)被上訴人主張系爭軟體在安裝被上訴人設計之還原精靈後，
    SCSI介面硬體會造成錯誤訊息無法使用乙節，已據提出其自
    行製作之「簡易操作手冊」第5頁記載：「Q6.Dose Rocover
    y Genius supports SCSI haud disk? A:Recovery Genius
    cannot support SCSI hard with current version.Howeve
    r,our engineers are looking for any to add this func
    tion in future version.」為證（見原審卷(二)第11頁至第
    13頁）。上訴人則抗辯稱係因被上訴人生產之主機板BIOS有
    瑕疵所致，且系爭軟體當時並無法解決此問題，須由被上訴
    人修改BIOS云云。。
  (2)依兩造合約序文約定：「茲因捷波股份有公司（以下簡稱甲
    方）整合使用北軟股份有限公司（以下簡稱乙方）設計製作
    程式以用以主機板產品上，雙方同意訂定下列條款，俾資遵
    循。」第1條約定：「合約之標的：乙方負責設計甲方所需
    BIOS版本之『硬碟資料還原程式』 (以下簡稱本程式)，以
    便使用者得支援於Window95/95/98/2000/ME作業系統。」故
    兩造締約之目的係上訴人設計製作程式以供被上訴人整合使
    用於主機板產品上，則被上訴人出產搭配SCSI及IDE兩種介
    面之主機板，上訴人設計之軟體自應支援被上訴人主機板之
    SCSI及IDE介面，方符合締約目的，參酌系爭軟體5.0版使用
    手冊（以下簡稱使用手冊）上之載述說明第1頁系爭軟體特
    點中第2頁所示，系爭軟體支援IDE、EIDE及SCSI硬碟，有鑑
    定報告在卷可考（見外放鑑定報告第16頁）。且依系爭合約
    第8條瑕疵擔保責任第1項約定「乙方應保證其所完成之設計
    製作具有約定之功能與品質。如有任何不能正確執行之情形
    ，乙方必須負責儘速修正，使程式可以正常執行。」可知上
    訴人就系爭軟體於不能支援SCSI HDD格式時，上訴人負有修
    正義務，上訴人抗辯稱被上訴人之主機板BIOS有瑕疵，而構
    成給付不能，上訴人免負給付義務云云。惟上訴人就此既未
    能舉證以明其實，縱如上訴人抗辯稱被上訴人出產之主機板
    BIOS有瑕疵，而造成系爭軟體無法於SCSI介面下使用，惟揆
    諸兩造合約第1條約定，上訴人依約仍負有使其產品得以充
    分整合入被上訴人所需BIOS版本之主機板義務，即上訴人應
    將系爭軟體加以修正使之能支援被上訴人主機板SCSI介面，
    上訴人應依合約第8條之約定儘速修正，而非要求被上訴人
    修改其主機板之BIOS。茲上訴人已表示其無法修正系爭軟體
    之瑕疵，有上訴人提出卷附信函內容 (見原審卷(一)第171頁)
    。是上訴人設計系爭軟體既無法提供被上訴人主機板SCSI介
    面使用，系爭軟體自有瑕疵。上訴人前揭抗辯，不足為取。
  (3)再按就此爭議部分，系爭鑑定報告測試之結果，英文版於測
    試10次過程中及測試結束後出現1次當機；簡體中文版測試
    10次過程中出現3次當機【見鑑定報告第5頁之鑑定結論一、
    （一）部分】，足見上訴人就此部分設計之軟體確有瑕疵。
  2.系爭軟體搭配ATA卡可否使用？
  (1)被上訴人主張其主機板內建ATA RAID晶片，已採用ATA格式
    ，該晶片為被上訴人產品之一部分，上訴人設計之系爭軟體
    自應能與ATA相容等語。上訴人則辯稱系爭合約並未約定系
    爭軟體須搭配ATA使用云云。
  (2)按兩造僅於合約第1條約定，系爭軟體須支援Window95/98/
    2000/ME作業系統，並未約定系爭軟體須搭配ATA卡使用，且
    依上訴人提供之使用手冊上載述說明第2項所示「還原精靈
    保護功能，只針對第一個實體硬碟內的所有分割區有作用，
    無法保護第二顆以上實體硬碟資料」，由此得知，系爭軟體
    並不支援抽取式、外接式，也不支援擴充ATA介面之硬碟，
    有鑑定報告在卷可證（見外放鑑定報告第22頁）。被上訴人
    主張合約之締約目的，係上訴人設計製作程式以供被上訴人
    整合使用於主機板產品上，是上訴人設計之軟體既係將用於
    被上訴人之主機板，被上訴人主機板具備之功能，系爭軟體
    自應支援，始符合兩造締約之目的，上訴人提供之系爭軟體
    應具有支援ATA卡之功能，不足為採。
  3.系爭軟體可否支援USB2.0傳輸介面？
  (1)被上訴人主張其生產之主機板係支援USB2.0傳輸介面，惟使
    用系爭還原精靈程式介面外接USB2.0硬碟時無法進入window
    s 98，使被上訴人產品在相容性上無法達到最佳匹配性等語
    。上訴人則抗辯USB2.0係外接硬碟，非合約約定系爭軟體須
    支援之規格。
  (2)按兩造僅於合約第1條約定，系爭軟體須支援Window95/98/2
    000/ME作業系統，並未約定系爭軟體支援USB2.0傳輸介面，
    且依被上訴人製作之使用手冊上載述說明第1項載明，系爭
    軟體特點中於第2項所示系爭軟體支援IDE、EIDE及SCCI硬碟
    ，由此得知系爭軟體並不支援USB2.0傳輸介面，有鑑定報告
    在卷可憑（見外放鑑定報告第32頁）。被上訴人主張其主機
    板本可支援USB2.0外接硬體，上訴人製造之系爭軟體安裝後
    ，自不得影響被上訴人主機板之原有效用及功能，始符合兩
    造締約之目的云云，非屬可採。
  4.使用EMM386.EXE及系爭軟體時，是否會出現相衝突而使用不
    便之情形？
  (1)被上訴人主張系爭軟體與其他軟體衝突之問題，上訴人依約
    應負責解決，惟系爭軟體在EMM386.EXE下會出現記憶衝突之
    情形。上訴人抗辯稱系爭軟體未約定需支援使用EMM386.EXE
    ，且美商微軟公司建議不要使用EMM386.EXE來規劃記憶軟體
    ，惟其並不會造成使用不便之情形，業界亦認為此係可容許
    之合理範圍，而非系爭軟體有瑕疵。
  (2)按兩造雖僅於合約第1條約定，系爭軟體須支援Window95/9
    8/2000/ME作業系統，並未約定系爭軟體支援EMM386.EXE。
    惟系爭合約之締約目的，係上訴人設計製作程式以供被上訴
    人整合使用於主機板產品上，是上訴人設計之軟體既係將用
    於被上訴人之主機板，系爭軟體與其他軟體不應有相衝突之
    情事，亦不得影響被上訴人主機板之原有效用及功能，始符
    合兩造締約之目的，故上訴人抗辯稱系爭契約未約定支援EM
    M386.EXE，不足採信。至上訴人抗辯稱EMM386.EXE為美商微
    軟公司所建議不要用來規劃記憶體，就此上訴人既未能舉證
    以明其實，其前開抗辯，不足為採。
  (3)另就此爭議部分，系爭鑑定報告測試系爭軟體英文版10次過
    程中有7次有memory位置衝突之情形；簡體中文版測試10 次
    過程中均測試失敗，即在EMM386下均有memory位置衝突之情
    形【見鑑定報告第6頁鑑定結論一、（六）部分】，顯見同
    時使用EMM386.EXE及系爭軟體時，確實會產生相衝突之情形
    。上訴人雖另抗辯係因微軟視窗作業系統下，不完善的  記
    憶體規劃（EMM386.EXE為記憶體管理程式）會導致系統衝突
    ，週邊裝置無法啟動的情況，非系爭軟體無法與微軟作業系
    統相容云云。惟就此上訴人並未舉證以實其說，尚難憑信。
    自應認上訴人就此部分設計之軟體具有瑕疵。
  5.系爭軟體與多重開機軟體之相容性是否有問題？
    就此爭議部分，系爭鑑定報告記載「1、系爭軟體不支援SPF
    DISK。2、在安裝硬碟資料還原程式前，若已對硬碟作了多
    重開機的設定，則必須先考量在作多重開機時是用那一種程
    式，及在作多重開機時的一些設定。」【見鑑定報告第6頁
    鑑定結論一、（七）部分】，並未實際測試系爭軟體與多重
    開機軟體之使用狀況，尚不足以判斷是否有不相容情形。被
    上訴人主張上訴人就此部分設計之軟體有瑕疵，尚難憑信。
  6.出現The reserved space is out,would you like to save
    or recover，是否造成使用者不便？
  (1)兩造對使用者經過一段時間的操作，系爭軟體於開機時會出
    現「The reserved space is out,would you like to save
    or recpver?」之訊息之事實並不爭執，惟被上訴人主張上訴
    人此設計將造成使用者被迫儲存可能具有病毒之資料，造成
    使用者使用疑慮及不確定性等語，上訴人則抗辯此警訊乃其
    軟體特殊功能，實可略過。
  (2)查，就此爭議部分，系爭鑑定報告測試英文版10次過程中，
    有9次並無異常情形，即使用一段時間，開機不會出現上述
    情形；簡體中文版測試10次過程中，開機並不會出現上述內
    容，且使用並無異常情形【見鑑定報告第6頁鑑定結論一、
    （五）部分】，是被上訴人主張上訴人就此部分設計之軟體
    有瑕疵，尚難採信。
  7.使用者忘記所設的密碼，須請上訴人讀出密碼，是否造成使用
    者不便？
  1.被上訴人主張系爭合約雖未約定上訴人應提供被上訴人讀取
    密碼之軟體或萬用密碼，然於使用者忘記密碼而遭鎖卡時，
    被上訴人無法處理此問題，須請上訴人公司讀出密碼，造成
    使用者之不便，並嚴重影響被上訴人之服務品質及信譽，依
    契約誠信原則及補充解釋，上訴人負有依被上訴人要求提供
    讀取密碼之軟體或提供萬用密碼之從給付義務等語。上訴人
    則辯稱合約未約定上訴人負有此義務，且若採被上訴人之方
    式將會造成上訴人產品大開門戶，任人免費非法盜用、重置
    之危險，況被上訴人於自己網站上，已提供使用者忘記密碼
    之處理方式，此問題不屬於系爭軟體之缺陷云云。
  2.查，使用者忘記所設之密碼時，須執行DOS系統下的readpwd
    .exe，將得到之十組數字寄到上訴人之電子信箱，由上訴人
    計算後告知使用者其原先設定之密碼，是使用者忘記所設之
    密碼時僅能由上訴人讀出密碼，於被上訴人提出之簡易操作
    手冊Q12問題有明文記載等情，為兩造所不爭，且系爭鑑定
    報告測試後亦認客戶忘記所設定的PASSWORD，需請上訴人讀
    出PASSWORD【見鑑定報告第6頁鑑定結論一、（三）部分】
    。按於債之關係中，債務人之義務可分為主給付義務、從給
    付義務及附隨義務三類，而所謂的給付義務則包括主給付義
    務與從給付義務在內。主給付義務，係指債之關係所固有、
    必備，並用以決定債之關係類型之基本義務。除主給付義務
    外，尚有所謂從給付義務，其僅具補助主給付義務之功能，
    其存在目的，不在於決定債之關係之類型，而是在確保債權
    人之利益能夠獲得最大的滿足。本件合約締結之目的，係上
    訴人設計製作程式以供被上訴人整合使用於主機板產品上，
    而系爭軟體之使用者即為使用被上訴人出產之主機板消費者
    ，則被上訴人之消費者於忘記系爭軟體之密碼而被鎖卡時，
    若被上訴人無法自行解決消費者之問題，尚須透過上訴人方
    能為解碼，將影響被上訴人之售後服務品質及信譽，與被上
    訴人訂約時之期待及系爭契約之目的有所違背，為確保被上
    訴人購買系爭軟體之最大利益能獲得最大滿足，上訴人應提
    供解決方法，以俾被上訴人得以自行處理此問題，因此，被
    上訴人主張依從給付義務，請求上訴人提供讀取密碼之軟體
    或提供萬用密碼，即屬有據。是則被上訴人主張上訴人未提
    供此部分，違反契約之義務，應屬有理。
  8.又被上訴人於原審主張其提供與中華工商研究院鑑定之「使
    用手冊、規格書」，係供測試電腦主機板之使用手冊及規格
    書，非系爭BIOS軟體之使用手冊，鑑定單位於兩造提供手冊
    相關資料後，並未使兩造就對方所提供之資料有陳述意見之
    機會，以致被上訴人對上訴人嗣後（92年12月29日）提供之
    還原精靈使用手冊（即還原精靈21st5.0版）毫不知情，系
    爭鑑定報告以該手冊為鑑定標示，即可能在使用已內置「還
    原精靈21stBIOS標準版」之被上訴人主機板之情況下，再依
    上訴人提供之使用手冊安裝其市售版本「還原精靈21st5.0
    版」，而導致鑑定結果之極大差異，鑑定結果有誤，應重新
    為鑑定云云。惟兩造於本院陳明就鑑定報告已不爭執（見本
    院卷44頁），故被上訴人於原審就鑑定報告所為之爭執，不
    再論述。
  9.另系爭鑑定報告鑑定結論二、三雖載「該情況（即指上開測
    試結果）是否造成系爭軟體無法達依合約所載內容應有之效
    用：由於並無發現鑑定標的中應依合約書所述配合硬體規格
    、設計規範、測試內容流程等依此所達之功能品質等資料下
    ，因此僅就『硬體資料還原程式』在英文版及簡體中文版在
    SCSI HDD、USB2.0 DISK插上後、使用一段時間等鑑定分析
    中產生出現偶發性之當機情形下，並無發現無法正常執行功
    能情形。」、「如已製妥簡體中文、英文版，如欲製作繁體
    中文版，除文字轉換外是否仍須業主提供其他資料（如介面
    資源檔等）：由於簡體中文版及繁體中文兩者僅有字形之差
    異，故在文字文字轉換上，已有既定之標準及方式，可自行
    轉換之用，但若擔心轉換之問題及遺漏時，可再要求程式設
    計者進行語言轉換之協助。」惟依系爭合約第1條合約之標
    的約定上訴人負責設計被上訴人所需BIOS版本之系爭軟體，
    ，以便使用者得支援於Window95/98/2000/ME作業系統，是
    系爭合約之締約目的，係上訴人設計製作程式以供被上訴人
    整合使用於主機板產品上，即上訴人設計之軟體應支援及配
    合被上訴人主機板之效用及功能，方符雙方締約之目的。參
    酌系爭合約第3條修改及維護第2項約定：「乙方負責依雙方
    同意之規格設計本程式及提供本程式維護服務。」、同條第
    3項約定：「本程式於雙方之研發期間，若有任何技術上的
    問題或功能更改的情形時，乙方必須協助甲方修改產品上市
    。」、第8條瑕疵擔保責任第1項約定：「乙方應保證其所完
    成之設計製作具有約定之功能與品質。如有任何不能正確執
    行之情形，乙方必須負責儘速修正，使程式可以正常執行」
    。益見上訴人所設計製作交付被上訴人之系爭軟體，應使其
    具備約定之品質及無減少價值或不適於通常或約定使用之瑕
    疵，且若有瑕疵，上訴人應負責儘速修正使程式可以正常執
    行。然如前(一)及(二)1.4.7.所述，上訴人不僅未依約給付系爭
    軟體繁體中文版，且所設計製作之系爭軟體於鑑定機關10次
    測試中即發生1次或3次當機，或有無法搭配被上訴人主機板
    之效用及功能使用之情形，上訴人亦未儘速修正使程式可以
    正常執行，足認上訴人已該當合約第5條「因故無法完成程
    式或違反契約之義務」之要件。上開鑑定報告鑑定結論二、
    三所述，不足以作為上訴人並未違反合約第5條之認定，附
    此敘明。
  (三)被上訴人是否有權利濫用之情事？
  1.上訴人抗辯稱本件倘認系爭軟體有瑕疵，上訴人僅應退還合
    理之部分價金，始符公平正義，參以被上訴人已使用系爭軟
    體整合於其主機板逾17個月並獲鉅大利益，且其使用系爭軟
    體後仍支付1,000,000元，並未曾向上訴人提及任何瑕疵或
    終止合約之問題，直迄上訴人不願續約後始起訴主張系爭軟
    體有瑕疵，顯係權利濫用等語。
  2.按權利之行使，不得違反公共利益，或以損害他人為主要目
    的，民法第148條第1項定有明文。該條所稱權利之行使，是
    否以損害他人為主要目的，應就權利人因權利行使所能取得
    之利益，與他人及國家社會因其權利行使所受之損失，比較
    衡量以定之。倘其權利之行使，自己所得利益極少而他人及
    國家社會所受之損失甚大者，非不得視為以損害他人為主要
    目的，此乃權利社會化之基本內涵所必然之解釋。本件上訴
    人抗辯稱系爭軟體縱有瑕疵，被上訴人依合約第5條第1項規
    定請求退還全部價金有權利濫用之情事云云，惟本件上訴人
    交付之系爭軟體確有前述遲延給付及給付有瑕疵之不完全情
    事，故兩造約定於此情事發生時，上訴人應退還已付之價金
    ，被上訴人依約訴請給付，乃權利之行使，且並無以損害上
    訴人為目的，揆諸前開說明，並無權利濫用之情形，上訴人
    抗辯被上訴人有權利濫用之情形云云，無足可取。
  3.按約定之違約金過高者，法院得減至相當之數額，為民法第
    252條所明定，此規定乃賦與法院得依兩造所提出之事證資
    料，斟酌社會經濟狀況並平衡兩造利益而為妥適裁量、判斷
    之權限，非因此排除債務人就違約金過高之利己事實，依辯
    論主義所應負之主張及舉證責任。本件依系爭合約第5條第1
    項約定：「乙方將提供最新版本之程式供甲方測試，雙方並
    協議乙方須充分配合本程式之開發以利甲方於同年4月29日
    前完成測試及驗證，若乙方因故無法完成程式或違反契約之
    義務時，則乙方應退還甲方所有之付款」。是兩造約定於上
    訴人無法完成程式或違反契約之義務時，上訴人須退還甲方
    之付款，其顯有確保債務之履行，並約定債務不履行時，應
    支付違約金之意思至明。又依合約內容並未約定其為損害賠
    償總額預定或懲罰性違約金，依民法第250條第2項規定應視
    因不履行而生之損害賠償總額。茲本件上訴人交付系爭軟體
    ，雖未依約交付繁體中文版，且交付之軟體測試結果有瑕疵
    ，但被上訴人已將系爭軟體銷售上市1年獲利，有上訴人提
    出統一發票及出口報單為證（見原審卷第174頁至第178頁）
    ，倘依系爭合約第5條第1項約定，將被上訴人交付之價金全
    數退還被上訴人，顯失公平。爰審酌上訴人未交付之系爭軟
    體繁體中文版，占英文版、簡體中文版三分之一，且上訴人
    交付系爭軟體經鑑定測試10次結果，前揭1.所述SCSI HDD格
    式下使用簡體中文版出現3次當機，英文版1次執行過程中產
    生當機，4.在EMM386.EXE下，英文版會出現有7次記憶位置
    衝突之形，簡體中文版均會出現記憶位置衝突之情形，暨7.
    所述被上訴人無法自行解決消費者之問題，尚須透過上訴人
    方能為解碼，影響被上訴人之售後服務品質及信譽等情，本
    院認應依民法第252條規定核減該違約金50%，始為公平適當
    。則被上訴人已支付上訴人價金1,400,000元，此為上訴人
    所不爭，被上訴人依系爭合約第5條第1項規定請求上訴人給
    付700,000元（1,400,000x50%=700,000)範圍內，為有理由
    ，應予准許，逾此範圍請求，為無理由，不應准許。
五、綜上所述，被上訴人依系爭合約第5條第1項約定，請求上訴
    人給付700,000元，及自91年9月9日至清償日止按週年利率
    百分之五計算之法定遲延利息部分，為有理由，應予准許。
    逾此所為請求，為無理由，應予駁回。原審就超過上開應准
    許部分，為上訴人敗訴之判決，並為假執行之宣告，自有未
    洽。上訴意旨就此部分指摘原判決不當，求予廢棄改判，為
    有理由。至於上開應准許部分，原審判命上訴人給付，並為
    假執行之宣告，核無違誤，上訴意旨，就此部分，仍執陳詞
    ，指摘原判決不當，求予廢棄，為無理由，應駁回其上訴。
六、本件事證已明，兩造其餘攻擊防禦方法及未經援用之證據，
    經本院審酌後，核與本件之結論，不生影響，爰不一一贅述
    ，附此敘明。、
七、據上論結，本件上訴為一部有理由，一部無理由，依民事訴
    訟法第450條、第449條第1項、第79條但書，判決如主文。
中    華    民    國    95    年    11    月    14    日
                    民事第十一庭
                        審判長法  官  鄭雅萍
                              法  官  林恩山
                              法  官  蘇芹英
正本係照原本作成。
不得上訴。
中    華    民    國    95    年    11    月    14    日
                              書記官  林初枝


司法院資訊處製作；財團法人民間司法改革基金會備份。
